臺灣板橋地方法院民事判決　　　　　　 95年度簡上字第190號
上　訴　人　乙○○
訴訟代理人　林彥苹律師
?????　黃毓棋律師
?????　莊振農律師
被?上訴人　甲○○
訴訟代理人　許進德律師
?????　劉金玫律師
?????　許峻鳴律師
上列當事人間遷讓房屋等事件，上訴人對於本院板橋簡易庭中華
民國95年6 月20日95年度板簡字第1580號宣示判決筆錄及96年3
月2 日同案號補充判決提起上訴，本院合議庭於96年10月2 日辯
論終結，判決如下：
    主    文
上訴駁回。
第二審訴訟費用由上訴人負擔。
    事實及理由
壹、程序部分：
一、按「當事人不得提出新攻擊或防禦方法。但有下列情形之一
    者，不在此限：(一)因第一審法院違背法令致未能提出者。(二)
    事實發生於第一審法院言詞辯論終結後者。(三)對於在第一審
    已提出之攻擊或防禦方法為補充者。(四)事實於法院已顯著或
    為其職務上所已知或應依職權調查證據者。(五)其他非可歸責
    於當事人之事由，致未能於第一審提出者。(六)如不許其提出
    顯失公平者。前項但書各款事由，當事人應釋明之」，民事
    訴訟法第447 條第1 、2 項定有明文，且依同法第436 條之
    1 第3 項，於簡易程序判決之上訴程序亦有準用。又此規定
    對於當事人未盡適時提出攻擊防禦方法之協力義務，課以失
    權效果，係為充實第一審之事實審理功能，以期建立金字塔
    型訴訟制度，及合理分配司法資源，維護當事人之程序利益
    ，則當事人因違反此規定而遭法院不准其提出新攻擊防禦方
    法時，必然對當事人之實體上權利義務關係產生影響。但如
    倒果為因，以當事人之實體權利將受到限制或剝奪，而過度
    放寬其中第6 款「如不許其提出顯失公平者」之範圍，則上
    開規範目的及功能將成為空談。
二、本件上訴人提起上訴，除就其餘原審已提出之防禦方法為補
    充（詳如後述第貳大段第三段所示）外，另又提出(一)依照經
    驗法則，門牌號碼為臺北縣三峽鎮○○街9 號之房屋（民國
    76年10月1 日整編前之門牌為臺北縣三峽鎮○○街44號，下
    稱系爭房屋）之出售價格不可能只有157,100 元，此顯係為
    規避契稅而填載，故無法證明被上訴人與王金進間有買賣關
    係存在。況由證人即受王金進所託代辦系爭房屋過戶手續之
    丙○○證稱：「我不知道他們有無支付價金，但我有問王金
    進，你房子要給小孩，小孩要不要拿錢給你，他說不用」，
    可知該買賣契約顯係王金進與被上訴人間通謀虛偽意思表示
    ，依民法第87條，其債權契約及物權行為均應無效。故被上
    訴人實非系爭房地之所有權人，其訴顯無理由；(二)縱認王金
    進與被上訴人間之買賣契約存在（假設語氣），王金進生前
    對外既仍係以事實上處分權人自居，且被上訴人明知此情但
    亦未曾為反對之表示，而上訴人又不知王金進與被上訴人間
    存在前揭買賣系爭房屋之事實，因此對於王金進允許上訴人
    使用系爭房屋之表示，被上訴人自應負授權人責任。況由被
    上訴人之母親王林雪香於本院96年度易字第283 號審判程序
    中稱：「當初我先生（即王金進）在世的時候，被告（即本
    件上訴人）有跟我先生說她在市場的攤子沒有生意，要借和
    平街9 號房子開店，後來房子整修好以後，就先借被告（即
    本件上訴人）開店」，被上訴人之太太宋雅惠於同審判程序
    亦稱：「但是我公公（即王金進）過世後隔天被告（即本件
    上訴人）就來拿和平街9 號權狀去辦理營業登記，我就拿給
    他了」，可知王金進確曾同意無償出借系爭房屋予上訴人，
    且此時亦為被上訴人所明知，否則宋雅惠豈會將系爭房屋權
    狀交予上訴人，是被上訴人應負表見授權人責任等2 項抗辯
    。此2 抗辯在性質上顯非其於第一審已提防禦方法之補充，
    亦不符民事訴訟法第447 條第1 項第1 、2 、4 、5 款所定
    得提出新攻擊防禦方法之要件，上訴人復未針對「如不許其
    提出，將顯失公平」為任何釋明，即難認已符合得提出新攻
    擊防禦方法之要件，爰依法不准上訴人提出前述「通謀虛偽
    意思表示」及「表見代理」之抗辯。
貳、實體部分：
一、被上訴人起訴主張：
    (一)兩造為姊弟關係，父親為王金進（94年3 月29日已歿）。
      系爭房屋乃未辦理保存登記之建物，係王金進於67年8 月
      31 日 向訴外人廖立淇買得，嗣王金進於91年8 月7 日將
      之贈與被上訴人後，被上訴人即為該屋所有人。孰料，上
      訴人於93年11月間未經被上訴人同意逕自搬入該屋並占有
      之，經被上訴人屢次催討，均不返還，嗣被上訴人於94年
      10月11日委請律師發函予上訴人限期請其搬遷，惟上訴人
      仍置之不理，爰依民法第767 條請求返還之。又上訴人無
      權占有並使用系爭房屋，享有相當於租金之利益，且被上
      訴人於92年3 月至93年5 月間曾將該屋出租，其租金為每
      月新台幣（下同）45,000元，爰以此作為基礎計算，依民
      法第179 條及最高法院61年度台上字第1695號判例意旨，
      請求上訴人應給付自93年12月1 日起至94年10月31日止11
      個月間所享有之利益為495,000 元及其遲延利息，及自起
      訴狀繕本送達翌日起至返還系爭房屋日止，按月給付45,0
      00元等語。
    (二)縱使系爭房屋因未辦理保存登記，致所有權無法移轉，然
      最高法院67年2 月21日67年度第2 次民事庭庭長會議決定
      （一）既謂：「違章建築之讓與，雖因不能為移轉登記而
      不能為不動產所有權之讓與，但受讓人與讓與人間如無相
      反之約定，應認為讓與人已將該違章建築之事實上處分權
      讓與受讓人」，則系爭房屋由廖立淇售予王金進時，王金
      進即取得該屋之事實上處分權，嗣王金進於91年8 月7 日
      再將之贈與被上訴人時，被上訴人亦因此取得該屋之事實
      上處分權。又事實上處分權亦係受法律保護之權利，其性
      質實係為所有權權能之集合，對於事實上處分權之保護，
      應同於不動產所有權之保護。故對無權占有事實上處分權
      人之不動產之人，民法第767 條有關所有權保護之規定，
      本於同一之利益狀態，價值衡量，自亦應類推適用之（臺
      灣高等法院臺中分院93年度上字第64號判決同此見解）。
      從而，本件第一項聲明之請求權基礎，除原民法第767 條
      外，另補充類推適用該條前段而為請求。此外，上訴人因
      係無權占有，依民法第962 條占有人之物上請求權規定，
      被上訴人亦得請求上訴人遷讓交還系爭房屋。
    (三)對上訴人於原審答辯所為陳述：
      1.關於被上訴人是否為系爭房屋之所有權人或事實上處分
        權人部分：
        (1)由臺北縣政府稅捐稽徵處所開立之91、92、93、95年
          系爭房屋稅繳款書，可知91年之納稅義務人為王金進
          ，但92年以後則為被上訴人，足證王金進已將系爭房
          屋贈與被上訴人。上訴人雖舉最高法院70年台上字第
          3760號判例及房屋稅條例第4 條第4 項，辯稱繳稅義
          務人非必為房屋所有人云云，然上開判例意旨僅稱納
          稅義務人非必為房屋所有人，繳納房屋稅之收據不能
          作為認定所有權之唯一證明而已，非謂納稅義務人必
          不為房屋所有人。況由房屋稅條例第4 條第4 項「未
          辦建物所有權第一次登記且所有人不明之房屋…無建
          造執照者，向『現住人』或『管理人』徵收之」，亦
          可證明被上訴人確為系爭房屋之所有人，上訴人確屬
          無權占有。
        (2)原證2 廖立淇與王金進之買賣契約書既已載明「土地
          、『建築改良物』買賣『所有權』移轉契約」，內容
          中之建物面積欄亦有記載，是系爭建物係一併連同土
          地由王金進向廖立淇買受，再由王金進贈與原告甚明
          。且依房屋稅條例第4 條第1 項：「房屋稅向房屋所
          有人徵收之。其設有典權者，向典權人徵收之。共有
          房屋向共有人徵收之，由共有人推定一人繳納，其不
          為推定者，由現住人或使用人代繳」，可知房屋稅之
          繳納義務人即係房屋之所有人。
        (3)上訴人雖辯稱：贈與稅免稅證明書之證明力薄弱云云
          ，惟依其所提贈與稅申報說明，贈與稅納稅義務人為
          贈與人，申報書應由納稅義務人簽章，本件王金進於
          91年8 月15日將系爭房屋贈與被上訴人時既曾在申報
          書上簽章，已明確表示贈與之意思無疑。
        (4)依原證10建築改良物買賣所有權移轉契約書及契稅繳
          款書，可證系爭房屋已於91年8 月7 日因買賣而由被
          上訴人取得。被上訴人前雖稱係因贈與而取得，但此
          乃因依遺產稅及贈與稅法第5 條第6 款規定：「二親
          等以內親屬間財產之買賣以贈與論」並課徵贈與稅之
          故，故王金進已於91年8 月7 日與被上訴人訂定買賣
          契約而將之賣予被上訴人乙節，已不容否認。
        (5)上訴人雖舉拆遷補償費支票之受款人仍為王金進，且
          房屋整修之業主亦為王金進等情，主張王金進未將系
          爭房屋贈與被上訴人，但支票受款人仍載為王金進，
          乃因三峽鎮公所尚未更新資料之故，而業主仍為王金
          進，則係因王金進當時仍在世，為尊重家長起見，而
          以之為定作人而已，實際上款項仍由被上訴人支出。
        (6)上訴人雖提出其與陳素卿之對話譯文為證，然該內容
          縱有談到系爭房屋，也只是上訴人與陳素卿之錄音，
          並且租金之收付問題而已，此與該屋是否贈與被上訴
          人並不衝突。況且王金進乃被上訴人之父，則在父親
          生前由其收取租金，事實上也符合一般常情，故該錄
          音帶並無法證明系爭房屋之真正歸屬。
    ?2.關於上訴人是否為系爭房屋之有權占有人部分：
        (1)上訴人雖主張：王金進於93年7 月間因配合三峽鎮道
          路拓寬工程拆除部分建物，乃囑託上訴人全權處理善
          後事宜，並將該屋贈與上訴人云云，然王金進既於91
          年8 月7 日將系爭房屋贈與被上訴人，並向國稅局辦
          理申報贈與稅，焉有再將該屋贈與上訴人之理？況且
          ，王金進於將系爭房屋贈與被上訴人之時，即已喪失
          對該屋之所有權，自無權再將之贈與上訴人。
        (2)上訴人雖主張其有出資整修系爭房屋，然查系爭房屋
          於93年7 月間僅係因配和道路拓寬工程而拆除原有門
          面，亦即整修前後僅有門面不同而已，上訴人雖另提
          出被證1 三峽鎮公所證明書為證，惟該證明書之內容
          僅係說明系爭房屋屬「凡人民因土地重劃、公共工程
          拆遷，經主辦公共工程單位核准之就地整建、『門戶
          整修』範圍內修繕者」之情形，除不能證明系爭房屋
          為上訴人就地整建外，反而足以證明系爭房屋僅係整
          理門面而已。事實上，系爭房屋乃由王金進出資整修
          門面，此有當時承攬之業主揚陽營造有限公司之證明
          書及工程估價單可資證明。是上訴人主張其出資300
          餘萬整建系爭房屋，純屬子虛。
        (3)上訴人於無權占有後，竟又擅自整修房屋內部，鳩佔
          鵲巢之心，昭然若揭。況細譯其所提工程估價單，其
          中工程項目不外磁磚、水泥、地磚、土水工等，均無
          房屋整建所需樑柱、管線等項目，且其施作天數僅1
          至2 日，試問整建房屋豈有1 至2 日即可完成？況縱
          其所提估價單屬實，其金額總計為784,300 元，與其
          所主張之300 餘萬元相距甚大。縱其所稱整修房屋內
          部屬實，該用以整修房屋之材料等動產，亦因附合而
          成為系爭房屋之一部分，並由被上訴人取得所有權，
          上訴人自無從以其曾出資整建房屋內部為由，否定被
          上訴人原已取得之權利。
        (4)上訴人雖另提出水費單據為證，但系爭房屋自上訴人
          無權占有時起，被上訴人即無法居住在內，自然不會
          申請接水。上訴人欲以此證明系爭房屋為其所有，並
          無可採。
    ?3.關於不當得利請求權部分：
        (1)被上訴人係由王金進處受贈系爭房屋，無論是所有權
          人或事實上處分權人，均有權使用收益系爭房屋，且
          上訴人無權占有系爭房屋，為無法律上之原因而受有
          利益，被上訴人自得請求相當於租金之損害。
        (2)上訴人雖另依民法第943 、952 條及最高法院77年台
          上字第1208號判決，辯稱：占有人被被推定為適法有
          此權利，得為占有物之使用及收益，是占有人因此項
          使用所獲得之利益，對於所有人不負返還之義務，然
          查民法第943 條所規定者，僅係「推定」占有人適法
          有此權利，被上訴人既已舉證證明上訴人係無權占有
          ，則上訴人之占有行為即非適法，又民法第952 條適
          用之主體為「善意占有人」，上訴人既係藉整修之機
          占有系爭房屋，自始即非善意，故其所辯並不可採。
      4.關於占有人之物上請求權部分：
        (1)按民法上占有物返還請求權之行使，以占有人之占有
          被侵奪為要件，此觀民法第962 條之規定而自明。所
          謂占有之侵奪，係指違反占有人之意思，以積極之不
          法行為將占有物之全部或一部移入自己之管領而言（
          最高法院83年度台上字第2311號判決參照）。本件上
          訴人所為，實係違反被上訴人之意思而以積極之不法
          行為將系爭房屋全部移為自己管理，屬占有之侵奪無
          疑。然上訴人竟認：當物被無權占有後，無權占有人
          即成為有事實上管領力之人，因此原占有人行使占有
          人物上請求權係反客為主。倘此推論為真，豈非任何
          原占有人當其占有被侵奪而欲依本條請求返還占有物
          時，均因請求時已對該物無事實上管領力而非占有人
          ，致亦不得請求，此見解實非正確。
        (2)上訴人雖另舉最高法院42年台上字第922 號判例為據
          ，但該判例係因法院認定房屋並未經前手為占有之移
          轉，該案上訴人對該房屋尚無事實上管領之力之故，
          與本件情形不同。
    (四)爰於原審聲明：
      1.被告應將系爭房屋遷讓交還原告。
      2.被告應給付原告495,000 元，及自起訴狀繕本送達翌日
        起至清償日止按年息百分之5 計算之利息，並至返還系
        爭房屋之日止按月給付被上訴人45,000元。
      3.原告願供擔保，請准宣告假執行。
二、上訴人則以：
    (一)被上訴人並非系爭房屋之所有權人或事實上處分權人：
      1.按不動產物權、依法律行為而取得、設定、喪失及變更
        者，非經登記，不生效力，民法第758 條定有明文。又
        最高法院59年度台上字第3281號裁判：「民法第758 條
        規定之登記，係指向地政機關所為之登記而言，未曾辦
        理保存登記之房屋，僅在習慣上向該管鄉鎮公所辦理納
        稅義務人名義之變更，尚不能謂已取得所有權」。查系
        爭房屋未辦理保存登記，亦無法依民法第758 條辦理所
        有權之移轉登記，其所移轉者，僅為事實上處分權，法
        律上所有權人仍屬於原始起造人，故被上訴人自稱為系
        爭房屋之所有權人，於法無據。
      2.被上訴人嗣雖又主張：民法第767 條有關所有權保護之
        規定於事實上處分權亦應類推適用之，並援引臺灣高等
        法院臺中分院之判決。惟該判決見解僅係高等法院偶然
        之個案，並非最高法院之判例或見解，亦不代表實務之
        看法。依物權法定主義之精神，民法第767 條物上請求
        權僅限於所有人得主張，被上訴人欲擴張該條之適用範
        圍並類推於事實上處分權人，顯然違反該條規定，並無
        可採。況且，被上訴人既主張王金進已移轉系爭房屋之
        事實上處分權於伊，則其亦應提出系爭房屋之不動產贈
        與契約，以證明該不動產確實發生移轉之效力。若其對
        此不動產贈與契約無法舉證，即非事實上處分權人。對
        此，被上訴人雖提出91年所有權移轉契約書、契稅繳款
        書及贈與稅免稅證明書為證，並主張：王金進確曾於91
        年8 月7 日與被上訴人簽訂買賣契約，將該屋賣予被上
        訴人之事實等語。然而，該紙文書為稅務行政上所稱之
        「公契」，乃聲請人辦理相關稅務時依固定格式一併填
        寫之附帶文件，其作用僅在於稅務機關作業之方便，亦
        可由聲請人一方單獨填寫，此與一般俗稱之「私契」乃
        當事人雙方基於合意所簽訂具有移轉所有權效力之契約
        ，不僅形式、意義不同，在法律上效力亦截然有別。若
        被上訴人未能提出該私契，則其主張顯然不實。其次，
        王金進生前並無用印之習慣，其處理事務皆以簽名為之
        ，故前揭稅籍文件上王金進之用印是否偽造，亦有疑問
        。再者，被上訴人關於其系爭取得房屋所有權之原因，
        先於起訴狀自稱係因王金進之贈與，嗣於準備二狀又改
        稱係買賣，此二者為法律上不同之原因關係，其要件、
        效力及所需證據豈可混為一談。若欲推翻前所主張，必
        舉詳實之證據，以佐證其聲稱之情事，否則顯然前後矛
        盾，其主張亦為臨訟編造之虛言。
      3.按房屋納稅義務人，並非必為房屋所有人，繳納房屋稅
        之收據，亦非即為房屋所有權之證明（最高法院70年台
        上字第3760號判例參照）。被上訴人主張其為系爭房屋
        所有權人，固提出王金進與廖立淇之買賣契約書、臺北
        縣政府稅捐稽徵處所開立之91、92、93、95年系爭房屋
        稅繳款書為證，惟前者僅能證明廖立淇將系爭房屋賣予
        王金進，至於後者，依前述最高法院70年台上字第3760
        號判例及房屋稅條例第4 條第4 項規定：「未辦建物所
        有權第一次登記且所有人不明之房屋，其房屋稅向使用
        執照所載起造人徵收之；無使用執照者，向建造執照所
        載起造人徵收之；無建造執照者，向現住人或管理人徵
        收之」，可知稅務機關並非司法機關，亦非土地登記權
        責機關，其所為之核稅程式僅依賴聲請人單方申報資料
        作形式審查，所發單據亦無任何產權證明之效力（此由
        該證明單左上角之附記文字亦可得知），自不得僅以房
        屋稅之繳款人即認定為所有人。
      4.被上訴人雖另提出其於92年3 月至93年5 月間將系爭房
        屋租予他人之出租證明，惟據悉系爭房屋之出租事宜皆
        由王金進委任陳素卿代為處理，該張證明書所稱實有謬
        誤。次由上訴人所提與陳素卿之對話錄音帶譯文有：「
        你爸爸在生時說，名是他的，這些厝租、租金他有在他
        收」等語、被上訴人自行提出之系爭房屋整建工程承攬
        人陳文秀所出具之證明書載明該屋業主為王金進、系爭
        房屋整建請款單之相對人載為王金進，及三峽鎮公所於
        93年8 月23日開立之拆遷補償支票受款人仍記載為王金
        進等證據，可知房屋租約之簽約、租金之收取、房屋之
        改建及補償費之領取均為王金進所為，亦即直至93年間
        ，王金進仍為系爭房屋之所有人及事實上處分權人。
    (二)上訴人乃系爭房屋之有權占有人
      1.系爭房屋原屬王金進所有，93年7 月間因配合三峽鎮道
        路拓寬工程拆除部分建物之故，王金進乃囑託上訴人全
        權處理善後事宜，並將該屋贈與上訴人。上訴人接受贈
        與後亦自費300 餘萬元整建房屋，並於修繕完成後遷入
        居住，家族無人異議。孰料，王金進於94年3 月29日過
        世後不久，被上訴人為爭產故，無視老父意願及姊弟親
        情，竟寄發律師函陳稱：「乙○○女士未經本人同意於
        93年11月間無權竊佔本人所有之房屋」云云，進而於94
        年11月9 日提起本件遷讓房屋等訴，其主張實屬無據。
      2.關於系爭房屋之整建費用，被上訴人雖已提出估價單及
        請款單為證，但此並非費用收據，其意義僅在於向業主
        王金進確認施工項目，並非表示所有工程款項皆為王金
        進所支付，且被上訴人所舉單據均係事後重新打字繕印
        ，並非當初原始單據，上訴人對此亦提出當初工程請款
        單及估價單影本以資對照，兩者記載資料實有出入，是
        被上訴人所提之單據可信性令人質疑。另查爭房屋之整
        建工程包括整修門面部分及內部整建工程，被上訴人雖
        已提出當時承攬公司之負責人陳文秀所開立之證明書，
        惟據上訴人詢問陳文秀之結果，該張證明書僅表明系爭
        房屋之整建項目中，整修門面工程部分為業主王金進支
        付，但房屋內部整建工程部分確為上訴人所支付。
      3.由上訴人所提出臺灣省自來水公司對系爭房屋所發之繳
        費單，可知其上所載之名義人確為上訴人，若如被上訴
        人所稱系爭房屋為其所有，何以其水費單據上所載並非
        被上訴人？上訴人自93年即遷入系爭房屋，並大興土木
        整建房屋，衡諸常情，若非為房屋所有人，豈有花費大
        量時間、精力、金錢為他人整建房屋之理，且此事為眾
        所周知，被上訴人既自居為所有人，對此竟毫無反應，
        直至王金進過世後半年方為爭執，可證系爭房屋並非被
        上訴人所有，而係由王金進於93年間贈與上訴人。
    (三)被上訴人請求不當得利於法無據
      1.王金進既已將系爭房屋贈與並移轉事實上處分權予上訴
        人，則上訴人使用、收益該屋即有法律上正當權源，而
        非無法律上原因而受有利益，且被上訴人並非該屋之所
        有權人，對此亦無使用、收益之可能，則其所稱受有相
        當於租金之損失，即為無據。
      2.按占有人於占有物上行使之權利，推定其適法有此權利
        。又善意占有人依推定其為適法所有之權利，得為占有
        物之使用及收益。分別為民法第943 條、第952 條所明
        定。是占有人因此項使用所獲得之利益，對於所有人不
        負返還之義務，此為不當得利之特別規定，不當得利規
        定於此無適用之餘地（最高法院77年度台上字第1208號
        判決參照）。退萬步言，縱認被上訴人已取得系爭房屋
        之所有權或事實上處分權，然因上訴人係基於善意占有
        人之地位使用、收益占有物，則被上訴人主張不當得利
        之請求，即無所據。
      3.被上訴人雖主張：上訴人占有之始並非善意云云，然姑
        不論上訴人係基於所有人之資格占有該房屋，依民法第
        944 條之規定，上訴人占有系爭房屋亦受推定為以所有
        之意思、善意、和平及公然占有。被上訴人若欲為相反
        之認定，應舉證推翻法律上之推定，而非僅空言指摘。
      4.綜上所述，被上訴人請求返還自93年12月1 日起至返還
        系爭房屋止，相當於租金之利益，並無理由。
    (四)被上訴人雖另依民法第962 條主張占有人之返還請求權，
      然按以占有被侵奪為原因請求返還占有物，惟占有人始得
      為之。所謂占有人，係指對於物有事實上管領之力者而言
      ，此觀民法第962 條、第940 條之規定自明（最高法院42
      年台上字第922 號判例參照）。查系爭房屋之事實上占有
      人及有管領之力者均為上訴人，被上訴人從無占有之事實
      ，其對系爭房屋並無事實管領力，自不符合該條之適用要
      件，故被上訴人此項主張，顯屬無理。
    (五)爰於原審聲明：請求駁回原告之訴及其假執行之聲請。如
      受不利判決，願供擔保請准宣告免為假執行。
三、原審判決被上訴人勝訴（按原審判決主文第1 項原為：「被
    告應將坐落台北縣三峽鎮○○里○○街九號房屋遷讓交還原
    告。並給付原告新臺幣肆拾玖萬伍仟元，及自民國九十五年
    三月六日起至遷出返還上開房屋之日止，按月給付原告新台
    幣肆萬伍仟元」，就被上訴人起訴請求上訴人給付495,000
    元之「法定遲延利息」部分，漏未判決。嗣經被上訴人具狀
    向原審聲請補判後，原審業於96年3 月2 日作成補充判決（
    主文為：原判決主文欄內第一項關於「並給付原告新臺幣肆
    拾玖萬伍仟元」之記載應補充為「並給付原告新臺幣肆拾玖
    萬伍仟元，及自民國九十五年三月六日起至清償日止，按年
    息百分之五計算之利息」），上訴人復於96年3 月15日就此
    補充判決部分聲明不服，提起上訴）後，上訴人聲明不服，
    提起上訴，並於本院聲明：(一)原判決廢棄；(二)被上訴人在第
    一審之訴及假執行之聲請均駁回。另其除引用原審之陳述外
    ，補陳略以：
    (一)原審僅憑真實性存疑之稅籍文件（即公契）即判定被上訴
      人為系爭房屋之事實上處分權人，顯屬率斷。
    (二)原審認定事實上處分權得類推適用民法第767 條之規定，
      違反物權法定主義。
    (三)上訴人為善意占有人，依最高法院77年度台上字第1208號
      判決意旨，故上訴人因占有使用所獲得之利益，不負返還
      義務，原審未見及此，竟認為上訴人應負不當得利返還責
      任，有待商榷。
    (四)王金進當初為妥善安排其生前財產，並彌補上訴人於其財
      產中未受分配之情況，乃將系爭房屋分予上訴人。
四、被上訴人求為判決駁回上訴。其除引用原審之陳述外，補陳
    略以：
    (一)縱被上訴人與王金進間所簽之所有權移轉契約書屬於公契
      ，但此除具有稅務行政上之意義外，由其格式及文字觀之
      ，亦可作為王金進為將系爭房屋賣予被上訴人而訂立之書
      面契約。
    (二)所謂事實上處分權之概念，係因對於未辦保存登記之建物
      ，為解決法律上之糾紛而創設出來的一種法律上概念，並
      藉由此概念賦予事實上處分權人法律上的權利，而得以合
      法行使該權利。況依民法物權編施行法第3 條第2 項之規
      定，當物權不能依同條第1 項之法律（指土地法及土地登
      記規則）登記前，並不適用民法物權編關於登記之規定，
      亦可佐證縱系爭房屋未為保存登記，被上訴人所有之物權
      並不受影響。
    (三)上訴人辯稱其係基於善意占有人之地位使用、收益系爭房
      屋，但未有任何舉證，且其係藉整修之機而占有系爭房屋
      ，自始即非善意占有，其行為並不適法，自應負返還不當
      得利之責。
    (四)上訴人主張王金進為彌補其未受分配之情況，乃將系爭房
      屋分予上訴人云云，並未提出任何證明，並不可信。
五、本件下列各項事實，為兩造所不爭執，並有門牌證明書、67
    年8 月31買賣所有權移轉證明書（原審卷第3 、4 頁）等附
    卷可參，均堪信為真實。
    (一)系爭房屋乃未辦理第一次保存登記之建物，原門牌號碼為
      臺北縣三峽鎮○○街44號，嗣於76年10月1 日整編為臺北
      縣三峽鎮○○街9 號。
    (二)王金進（94年3 月29日已歿）為兩造父親，於67年8 月31
      日向訴外人廖立淇買得系爭房屋（當時門牌號碼為臺北縣
      三峽鎮○○街44號）。
    (三)上訴人自93年12月1日起迄今，有占有系爭房屋之事實。
六、本件爭點厥為：(一)被上訴人是否為系爭房屋之所有權人或事
    實上處分權人？若係後者，其得否類推適用民法第767 條主
    張權利？又若二者皆非，其得否依民法第962 條主張基於占
    有人之物上請求權？(二)上訴人是否因受贈而取得系爭房屋之
    所有權或事實上處分權？(三)上訴人是否屬於善意占有人，得
    否援引最高法院77年台上字第1208號判決見解，主張不負返
    還不當得利之責？茲分述如下：
    (一)關於被上訴人對於系爭房屋有無物上請求權部分：
      1.按所有人對於無權占有或侵奪其所有物者，得請求返還
        之。對於妨害其所有權者，得請求除去之。有妨害其所
        有權之虞者，得請求防止之，民法第767 條定有明文。
        上開條文之請求權主體，須為物之所有權人或依法得行
        使所有權之人，所謂之依法得行使所有權之人，係指雖
        非所有人，但依法律規定，得行使所有人之權利者，例
        如破產管理人、遺產管理人、代位權人等均屬之。又最
        高法院雖曾於67年2 月21日作成67年度第2 次民事庭庭
        長會議決定(一)：「違章建築之讓與，雖因不能為移轉登
        記而不能為不動產所有權之讓與，但受讓人與讓與人間
        如無相反之約定，應認為讓與人已將該違章建築之事實
        上處分權讓與受讓人」，確認「事實上處分權」之概念
        ，但亦明確表示因違章建築不能為移轉登記，故不能為
        不動產「所有權」之讓與。本件系爭房屋乃未辦理第一
        次保存登記之建物，縱被上訴人主張其父王金進業於91
        年8 月7 日將之售予伊屬實（其此項主張是否屬實詳待
        後述），其所取得者，亦僅為事實上處分權，而非所有
        權，故上訴人辯稱被上訴人並非所有權人，無法直接適
        用民法第767條等語，尚非無據。
      2.按民法第765 條規定：「所有人，於法令限制之範圍內
        ，得自由使用、收益、處分其所有物，並排除他人之干
        涉」，亦即所有權之權能，包括使用、收益、處分其所
        有物等積極權能，及排除他人干涉之消極權能，其中所
        謂處分，又可區分為事實上之處分（例如：拆除房屋）
        及法律上之處分（例如：所有權之移轉），換言之，事
        實上處分權僅係所有權權能之一，而非全部。次查，實
        務上提出「事實上處分權之讓與」，主要係在確認取得
        事實上處分權之人得作為拆屋還地訴訟之被告（最高法
        院69年度台上字第1204號判決：「上訴人買受該屋，既
        經出賣人交付，縱未登記，亦已取得事實上之處分權，
        被上訴人請求其拆屋還地，並無不合」參照），及事實
        上處分權人得依侵權行為之法則對侵害違章建築者請求
        損害賠償（最高法院72年度台上字第1453號判決：「被
        上訴人毀損之廠房、竹屋、圍牆，係上訴人由前手受讓
        之違章建築物，但如上訴人已取得對於該違章建築物之
        事實上處分、使用、收益權，自仍非不得依侵權行為之
        法則，請求被上訴人賠償因該建築物被毀損所生之損害
        」參照），非謂取得事實上處分權之人，其在法律上之
        地位等同或相當於所有權人，此由最高法院95年度台上
        字第94號判決謂：「對未登記之不動產肯認有事實上處
        分權，乃係實務上之便宜措施，然事實上處分權究非所
        有權，能否類推適用所有權之物上請求權之規定，亦非
        無疑」等語，亦可確認。實務上對於事實上處分權人是
        否得類推適用民法第767 條之規定既無定論，學者間對
        於實務上創設所謂「事實上處分權之讓與」有無必要，
        亦有疑問（見王澤鑑教授著，民法物權第一冊，1993年
        3 版，第97頁），且我國物權法係採物權法定主義，縱
        認被上訴人主張其因於91年8 月7 日向王金進買得系爭
        房屋（其此項主張是否屬實詳待後述），而取得事實上
        處分權屬實，但因其所取得者究非所有權，兩者之權能
        範圍亦不相同，難認存有類推適用之餘地。是上訴人主
        張被上訴人不得類推適用民法第767 條請求其返還系爭
        房屋，亦有理由。
      3.按占有人，其占有被侵奪者，得請求返還其占有物；占
        有被妨害者，得請求除去其妨害；占有有被妨害之虞者
        ，得請求防止其妨害，民法第962 條定有明文。此之所
        謂占有人並不以實際占有人為限，即間接占有人亦屬之
        （最高法院92年度台上第324 號判決意旨參照）。經查
        ：
        (1)被上訴人主張其業於91年8 月7 日向其父王金進買得
          系爭房屋乙節，業已提其建築改良物買賣所有權移轉
          契約書、契稅繳款書、房屋稅繳款書及贈與稅免稅證
          明書為證（原審卷第5 、50、51、88至90頁），核與
          證人丙○○具結證稱：「（當時王金進委任你處理的
          情形為何？）他叫我過去，說房屋要過給他兒子」、
          「（製作原證10買賣契約書的原因？）王金進要過戶
          給他兒子甲○○」、「（有無申報稅捐？）因為系爭
          房屋是舊有的合法房子，沒有所有權狀，過戶要跟公
          所申報契稅，王金進本來要用贈與，但因為想要用自
          用住宅優惠稅率，所以改用買賣」、「（王金進委任
          你辦理過戶時，有無指名過給甲○○？）他當時是用
          台語說，這間房子要過給我兒子，我後來有問他，他
          說是要給甲○○」等語（本院簡上字卷第99至101 頁
          ）相符。
        (2)上訴人雖否認被上訴人與王金進間有該買賣契約存在
          之事實，略辯稱：若被上訴人無法提出私契，亦無
          法提出其曾支付買賣價金予王金進之證明，即無法認
          定渠2 人間有買賣契約之存在；王金進生前並無用
          印習慣，故前揭建築改良物買賣所有權移轉契約書是
          否真正，亦有疑問；被上訴人原主張贈與，嗣又變
          為買賣，前後矛盾云云。然而，證人丙○○既已證稱
          ：「（你在辦理不動產買賣時，是否都會寫私契？）
          是，但本件是王金進要給他的小孩，他們又是父子，
          所以我有徵得他們同意，不寫私契，而且寫私契還要
          再給我代書費」等語（本院簡上字卷第100 頁），且
          買賣契約本屬不要式契約，只要買賣雙方有成立契約
          之意思表示合致，其契約即以成立，自不以有書面契
          約存在為前提。又被上訴人與王金進乃父子關係，王
          金進為提前規劃其財產而將系爭房屋讓與被上訴人，
          因而直接與被上訴人簽訂前揭建築改良物買賣所有權
          移轉契約書，並為節省代書費用而未再另訂所謂之私
          契，核與常情並無違背。另關於買賣價金之支付部分
          ，證人丙○○亦已證稱：「（是否清楚買賣價金的支
          付？）我不知他們有無支付價金，但我有問王金進，
          你房子要給小孩，小孩要不要拿錢給你，他說不用」
          等語（本院簡上字卷第100 頁），況買賣價金之支付
          與否，乃契約成立後買受人是否履行契約義務之問題
          ，縱使被上訴人實際上並未支付任何價金予王金進，
          亦無礙其買賣契約之成立。其次，上訴人主張：王金
          進生前並無用印習慣云云，並未舉證以實其說，自難
          單以王金進係以蓋印方式簽訂前揭建築改良物買賣所
          有權移轉契約書，遽謂其契約並非真正，況且證人陳
          瑞添亦已證稱該契約書為其製作，且係王金進委託其
          辦理，當亦足證該契約書上王金進之印文確屬真正，
          故上訴人據此質疑該契約書上王金進印文之真正，尚
          非有據。再者，上訴人雖以被上訴人原主張贈與，嗣
          又變為買賣，主張其前後矛盾云云，然關於被上訴人
          於起訴時何以主張其係因受贈而取得系爭房屋之權利
          ，嗣又為何變更為買賣關係，被上訴人業已詳述其理
          由依據（詳如前述第貳大段第一段第(三)1.(4)小點），
          核與常理亦無違背，自難僅因其前後所為陳述之差異
          ，即予推翻前揭買賣契約已然成立之認定。從而，上
          訴人前揭所辯，具無可採。
        (3)上訴人雖援引42年台上字第922 號判例：「以占有被
          侵奪為原因請求返還占有物，惟占有人始得為之。所
          謂占有人，係指對於物有事實上管領之力者而言，此
          觀民法第962 條、第940 條之規定自明」，主張被上
          訴人對於系爭房屋並無事實上管領之力，不符合民法
          第940 條占有人之要件，自不得依民法第962 條行使
          占有人之物上請求權云云。然而，本件王金進於與被
          上訴人訂立前揭買賣契約前對於系爭房屋有事實上之
          管領力，既為兩造所不爭執，則其依法即為系爭房屋
          之占有人。嗣其於91年8 月7 日與被上訴人簽訂前揭
          買賣契約後，雖仍繼續居住、使用、占有系爭房屋，
          但依民法第946 條第2 項準用民法第761 條第2 項之
          規定，如讓與人仍繼續占有，讓與人與受讓人間，得
          訂立契約，使受讓人因此取得間接占有，以代交付，
          故被上訴人得否依民法第962 條行使物上請求權，其
          關鍵在於其與王金進間有無使被上訴人取得間接占有
          之契約，至於被上訴人於訂立前揭買賣契約後，是否
          已實際取得對系爭房屋之事實上管領力，則不影響其
          間接占有人之地位，亦無礙其依據民法第962 條行使
          物上請求權之判斷。對此爭點，被上訴人係主張：王
          金進乃其父親，則在父親生前由其收取租金，事實上
          也符合一般常情等語，對照兩造均不爭執其真正之上
          訴人與陳素卿對話錄音譯文：「你爸爸（按指王金進
          ）生前有說：名是他的，這些厝租，租金，他有在他
          收，他不在，換你媽媽收，等你媽媽百年後，才由『
          甲○○』…」（原審卷第81頁），並參酌系爭房屋乃
          王金進委託丙○○辦理過戶給被上訴人之客觀情狀，
          可知王金進生前主觀上亦係認為：伊雖已將系爭房屋
          賣予被上訴人，但其仍得繼續占有、使用系爭房屋，
          及收取租金，此與被上訴人前揭主張互核一致，堪認
          被上訴人與王金進在簽訂前揭買賣契約時，即已就王
          金進得繼續占有、使用、收益系爭房屋成立默示之意
          思表示合致。二人既有此契約存在，則被上訴人即屬
          系爭房屋之間接占有人，依法自得對非法侵奪其占有
          之人，行使物上請求權。
    (二)關於上訴人就系爭房屋是否有權占有部分：
      1.上訴人雖主張王金進生前已將系爭房屋贈與伊云云，惟
        由其於本院96年5 月18日準備程序時稱：「（上訴人主
        張系爭房屋係王金進贈與之證據為何？）沒有其他證據
        可以提出」「（王金進將房屋贈與給妳時，有無他人在
        場？）他當時只有跟我及我先生講，他說有給甲○○一
        些東西，妹妹有出國唸書，也負擔她到結婚之前的生活
        費用，但沒有給我任何東西，他覺得我需要店面，且道
        路要拓寬，所以就把房屋交給我整頓，想說過一段時間
        再過戶，但他突然腦溢血，過了一個禮拜就過世」等語
        （本院簡上字卷第71、72頁），可知除其各人之陳述外
        ，並無法提出證明王金進生前已將系爭房屋贈與伊之直
        接證據。
      2.上訴人雖另主張其已出資300 餘萬元整修系爭房屋內部
        ，倘非確實已獲贈與，豈會投入如此龐大資金整修他人
        房屋云云，然縱其確已投入鉅資整建系爭房屋內部，至
        多僅能證明其有長期使用系爭房屋之計畫，此與上訴人
        以自己名義申請用水並繳納水費之情形相同，均不能證
        明其與王金進已就系爭房屋成立贈與契約，或其已取得
        得以對抗被上訴人之合法事由。
      3.上訴人就其已獲贈系爭房屋之利己事實，既無法舉證以
        實其說，即難僅因其個人之陳述，逕認其有占有系爭房
        屋之合法權利。從而，被上訴人主張其為系爭房屋之占
        有人，而上訴人為無權占有人，爰依民法第962 條請求
        上訴人遷讓返還該屋，為有理由。
    (三)關於被上訴人請求上訴人其因占有系爭房屋而應返還相當
      於租金之不當得利部分：
      1.按無法律上原因而受利益，致他人受損害者，應返還其
        利益，民法第179 條前段定有明文。又無權占有他人土
        地，可能獲得相當於租金之利益，為社會通常之觀念（
        最高法院61年台上字第1695號判例參照），此於無權占
        有他人房屋之情形，亦屬相同。本件上訴人係無權占有
        系爭房屋，已經認定如前，而其自93年12月1 日起迄今
        有占有系爭房屋之事實，亦為兩造所不爭執，另關於不
        當得利之金額，被上訴人已提出王雪貞所出具之證明書
        為證（原審卷第8 頁），主張該屋租金為每月45,000元
        ，而上訴人對此金額復未有所爭執，從而，被上訴人基
        於不當得利之法律關係，請求上訴人給付其自93年12月
        1 日起至94年10月31日止因占有系爭房屋所獲得相當於
        租金之不當得利495,000 元（45,000元×11個月＝495,
        000 元）及自起訴狀繕本送達之翌日起至清償日止按年
        息百分之5 計算之利息，及自起訴狀繕本送達之翌日起
        至上訴人返還系爭房屋之日止，按月給付45,000元，尚
        非無據。
      2.上訴人雖又引用最高法院77年度台上字第1208號判決意
        旨：「占有人於占有物上行使之權利，推定其適法有此
        權利。又善意占有人依推定其為適法所有之權利，得為
        占有物之使用及收益，分別為民法第943 條、第952 條
        所明定。是占有人因此項使用所獲得之利益，對於所有
        人不負返還之義務，此為不當得利之特別規定，不當得
        利規定於此無適用之餘地」，主張其係基於善意占有人
        之地位使用、收益占有系爭房屋，故被上訴人不得對其
        請求不當得利云云，然查，前揭判決意旨除有上訴人所
        引用之內容外，尚有「不動產占有人於其完成物權取得
        時效並辦畢登記時，就時效進行期間之占有，亦應解為
        有上述規定之適用，方能貫徹法律保護善意占有人之意
        旨」，本不容上訴人斷章取義截取部分內容而為自己有
        利之解釋，又該判決意旨既係為解決主張「時效取得所
        有權」者在其時效進行期間之占有，應不負返還不當得
        利之責，此與本件事實即屬有間，而不得援為本件適用
        法律之依據。況就被上訴人主張其自占有系爭房屋之始
        即為善意乙節，除為被上訴人所否認外，由上訴人所提
        出其與陳素卿對話錄音譯文：「你爸爸（按指王金進）
        生前有說：名是他的，這些厝租，租金，他有在他收，
        他不在，換你媽媽收，等你媽媽百年後，才由『甲○○
        』…」（原審卷第81頁），亦可知被上訴人（即甲○○
        ）已分得系爭房屋乙節，業為其家族成員間所週知，上
        訴人與被上訴人既為姊弟關係，本身亦為繼承之利害關
        係人，則其對於系爭房屋及其所坐落土地所有權之更迭
        情形，衡情應非全無所悉，此由其於民事準備狀記載其
        曾於王金進過世後隔日曾向被上訴人之妻宋雅惠拿和平
        街9 號權狀（即系爭房屋所在土地之使用權狀）以申請
        營業登記（本院簡上字卷第106 頁），亦可得證，故上
        訴人主張其自始即為善意占有云云，尚難遽予認定。從
        而，上訴人所提此項抗辯，亦屬無據。
七、綜上所述，被上訴人主張其已買得系爭房屋且為占有人，爰
    依民法第962 條請求上訴人將系爭房屋遷讓交還予伊，並依
    不當得利之法律關係，請求上訴人給付其自93年12月1 日起
    至94年10月31日止因占有系爭房屋所獲得相當於租金之不當
    得利495,000 元及自起訴狀繕本送達之翌日起至清償日止按
    年息百分之5 計算之利息，及自起訴狀繕本送達之翌日起至
    上訴人返還系爭房屋之日止，按月給付45,000元，均有理由
    ，應予准許。原審為被上訴人勝訴之判決，其理由雖與本院
    略有差異，但結論並無二致，仍應予以維持，另其就被上訴
    人勝訴部分依職權宣告得假執行，及依上訴人之聲請酌定相
    當金額宣告免假執行，於法亦無不合。上訴論旨指摘原判決
    不當，求為廢棄，非有理由，應予駁回。
八、本件事證已臻明確，兩造其餘之陳述及攻擊防禦方法，經審
    酌核與判決結果不生影響，不再一一論述，併予敘明。
據上論結，本件上訴為無理由，依民事訴訟法第436 條之1 第3
項、第449 條第2 項、第78條，判決如主文。
中　　華　　民　　國　　96　　年　　10　　月　　16　　日
                  民事第二庭  審判長法　官　蕭胤瑮
                                    法　官　徐福晉
                                    法　官　楊明佳
以上正本證明與原本無異
本件不得上訴
中　　華　　民　　國　　96　　年　　10　　月　　16　　日
                                    書記官?楊璧華
